最高法院刑事判決　　　　　　九十六年度台上字第三七九四號
上　訴　人　甲○○
選任辯護人　林石猛律師
　　　　　　蔡坤展律師
上　訴　人　乙○○
　　　　　　丙○○
上列上訴人等因貪污等罪案件，不服台灣高等法院高雄分院中華
民國九十五年九月二十七日第二審更審判決（九十四年度上更(二)
字第六八號，起訴案號：台灣屏東地方法院檢察署八十七年度偵
字第三五七七號），提起上訴，本院判決如下：
    主  文
原判決關於甲○○部分撤銷，發回台灣高等法院高雄分院。
其他上訴駁回。
    理  由
一發回部分：（即甲○○部分）
本件原判決撤銷第一審關於上訴人甲○○部分之判決，改判論處
甲○○共同依據法令從事公務之人員，對於主管之事務，明知違
背法令，直接圖私人不法利益，因而獲得利益罪刑（處有期徒刑
五年六月，褫奪公權四年），固非無見。
惟查：原判決事實欄係認定甲○○對於林務局屏東林區管理處（
下稱屏東林管處）六龜工作站管轄之六十九林班地無主管或監督
職務，但與主管該林班地之巡山員乙○○基於共同圖利曾友明（
業經原審判刑確定）之犯意聯絡，擅在屏東林管處核准曾友明申
請砍伐區域外，為不實之指界及釘定較原核准砍伐區一‧一二公
頃廣達三倍多之約四‧五八公頃之砍伐範圍，並指示乙○○在原
定卡車路之東南方，另定一長約七三○公尺之卡車路及釘界木，
甲○○復將內容不實之「每木調查手簿」、「實測圖草稿」交乙
○○轉交沈政彥（業經原審判刑確定）使據以製作「每木調查表
」及「測量圖」。理由中並以曾友明、甲○○、乙○○分別在法
務部調查局屏東縣調查站（下稱調查站）之陳述，據為憑以認定
甲○○係與乙○○共同圖利曾友明之主要論證（見原判決第九頁
第十四行至次頁倒數第二行）。而乙○○在調查站就其於民國八
十三年五月九日在六十九林班內係依甲○○之指示釘定砍伐區○
○○○○路等界木並打鋼印過程之陳述，原判決認係對共同圖利
犯罪事實之自白，而依九十年十一月七日修正公布之貪污治罪條
例第八條第二項規定減輕其刑（見原判決第二三頁末行至次頁首
行、第二四頁第二四至二六行）。惟甲○○在調查站之詢問中，
亦供稱：「……，到達現場後是有發現承租林班週圍有被人清理
出一條道路，而曾友明即帶乙○○沿著清理出來的道路前進定界
木及打印編號，而我則進入砍伐區內作每木調查工作，約一個多
小時後我先離去，有關我做的每木調查資料是到藤枝乙○○家中
交予乙○○，卡車路是我交代乙○○直接由砍伐區○○○○路較
近，不需要經過六十八林班老百姓的梅園，較麻煩，且需要取得
同意書，所以第二天乙○○是依我的指示釘卡車路界木」、「六
十九林班盜伐事件，係曾友明為主謀，曾友明拜託我將有關資料
填好，並依照契約書內容填寫符合砍伐之規定，砍伐區內有關貴
重木（如樟木）均不必填寫，……」各等語（見偵查卷第一九四
頁反面、第一九五頁）。如果無訛，甲○○就八十三年五月九日
在六十九林班地內測量並界定曾友明申請砍伐之林木位置、範圍
時，乙○○確未實際施測，即逕隨曾友明釘界木；及由其指示乙
○○在原定卡車路之東南方，另定一長約七三○公尺之卡車路並
釘界木；暨其所載之調查資料內容不實，曾友明係盜伐上開林班
地內之林木等各情之陳述，似均與原判決認定之事實一致。則其
就原判決所認定與乙○○共同對於主管之事務，明知違背法令，
直接圖曾友明不法利益之犯罪事實，是否亦於調查站之詢問時即
已坦承？而同應有上開自白減輕其刑規定之適用？原審俱未詳加
調查審認，並於理由內為必要之論述，即遽論處甲○○上開罪刑
，自有調查未盡、判決不載理由及不適用法則之違法。甲○○上
訴意旨雖未指摘及此，惟為本院得依職權調查之事項，應認原判
決關於甲○○部分仍有發回更審之原因。原判決說明甲○○不另
為無罪諭知部分，基於審判不可分原則，亦應併予發回。
二駁回部分：（即乙○○、丙○○部分）
按刑事訴訟法第三百七十七條規定，上訴於第三審法院，非以判
決違背法令為理由，不得為之。是提起第三審上訴，應以原判決
違背法令為理由，係屬法定要件。如果上訴理由狀並未依據卷內
訴訟資料，具體指摘原判決不適用何種法則或如何適用不當，或
所指摘原判決違法情事，顯與法律規定得為第三審上訴理由之違
法情形，不相適合時，均應認其上訴為違背法律上之程式，予以
駁回。上訴人乙○○上訴意旨略稱：(一)、原判決以乙○○擔任六
十九林班地巡山員達二年之久，對於該林班地之大略位置及面積
，均應知悉，而謂乙○○對所釘定砍伐區○○○○○路之位置、
範圍，均與其所繪製之實測圖草稿不符，自屬明知。惟乙○○在
原審第一次更審時已稱當時到職才半年，對此業務不是很熟悉；
在原審此次更審時，亦稱該林班從來沒去過，要甲○○帶其去看
實地地形，原判決未說明乙○○確實具有獨立執行此一相同業務
之專業能力及經驗，即推斷乙○○必然知悉犯罪，有證據上理由
矛盾之違法。上開林班地在八十一年三月前係甲○○負責，八十
二年底才交接予乙○○，乙○○始真正從事該林班地巡山業務。
原判決既以乙○○之年資多寡為判斷「知悉與否」之基礎，則就
真正接任六十九林班地巡山員工作調派之時間點，非不得向屏東
林管處六龜工作站函查，原審對此有利乙○○之證據未詳加調查
，率行判決，自有調查未盡及理由欠備之可議。(二)、沈政彥在原
審第一次更審中供稱，其交給乙○○之圖是承租位置，上面沒有
顯示卡車路，亦未告知卡車路之長度，則單憑標示地點之位置圖
，如何足以判斷乙○○對於「申請砍伐之區域係一‧一二公頃及
卡車路原應經由六十八林班地私人梅園且僅得訂定一○○公尺」
一節，具有「自始明知」之犯罪情節？原判決所憑之證據顯未與
待證事實相符合，有證據上理由矛盾之違法。依沈政彥在調查站
及原審此次更審中之供述，其繪製卡車路一○○公尺測量圖，係
乙○○受託代理前往六十九林班地之後，其方依乙○○交付之實
測草圖自行以比例尺方式計算，確非乙○○受託代理職務之前即
已計算繪製完成，顯見沈政彥在原審第一次更審時供稱其有告知
乙○○一○○公尺云云，係顛倒時空之陳述，自難作為論斷乙○
○必然「知悉」盜伐犯罪之間接證據或補強證據，原判決仍予採
信，同有證據上理由矛盾之違法。又卡車路一○○公尺之訂定，
係沈政彥經由比例尺換算，非依經驗或肉眼所能判別，乙○○何
來因六十九林班地巡山員二年之資歷，即具有計算卡車路之專業
能力？原判決並未敘明。柯衖在原審證述林務局於七十九年至八
十二年間並未對巡山員作養成教育或在職訓練，大約八十七年左
右才開始有講習，則乙○○代理沈政彥職務時，接任六十九林班
地巡山員之職務亦僅半年，是否已具相當之巡山員經驗？對林務
局函示「至於擬新設及既有（舊）道路合計總長度以不超過集水
面積乘以二十公尺為限」之專業知識是否已具備？事實顯然不明
，更缺事證佐明。倘乙○○確實不具上開專業知識及計算卡車路
長度之能力，且僅接任巡山員職務半年，未累積相當之巡山經驗
，則圖利曾友明之犯意，自始並不存在，且無填製測量圖之權責
，遑論與沈政彥間有犯意聯絡及行為分擔。原判決有調查未盡及
理由不備之違法。(三)、「每木調查手簿」、「實測圖草稿」確為
甲○○個人填製，在六十九林班現場時，乙○○並未實際施測，
係依甲○○之指示及曾友明之帶領而釘立砍伐區○○○路之界木
，且沈政彥交付之圖面僅係位置圖，並無標示任何數字，而不實
之「每木調查手簿」純係甲○○負責，非乙○○負責。則乙○○
臨時代理沈政彥職務之初，事前如何知悉曾友明、甲○○間有盜
伐謀議？如何與渠等謀議分擔實行盜伐之部分犯行？原判決均無
論述，判決理由顯屬不備。又甲○○在調查站坦承其所作之每木
調查資料是到藤枝乙○○家中交予乙○○，曾友明亦稱是甲○○
負責登記資料，似不能認渠等已就乙○○有共同製作不實之「每
木調查手簿」為自白供認，原判決如何憑認乙○○知悉甲○○所
交付之實測草圖及每木調查等資料之內容不實而為共犯？且依甲
○○在調查站之筆錄，僅足證明乙○○釘卡車路界木係受曾友明
指界及甲○○不實指示所為，不能認係乙○○與曾友明、甲○○
事前同謀，而推由乙○○實行釘界木行為。曾友明申請釘界木時
曾立切結書，表明：「願由其引領指界烙打界木，若有錯誤越伐
或不實情事，願負一切責任」，乃有利乙○○之證據，乙○○相
信曾友明所稱並無問題，何以不足採信？原判決並未說明，自有
理由不備之違誤。且依沈政彥在調查站之陳述，可見其製作最後
呈報屏東林管處之每木調查表、測量圖等資料，完全係其以「自
己意思」自行增刪甲○○所製作之「每木調查手簿」、「實測草
圖」部分內容及持比例尺測量所製作之結果，其亦未自白乙○○
與其之共同登載不實公文書，顯見乙○○並無與沈政彥、甲○○
、曾友明分擔實行犯罪行為，原判決遽認乙○○與沈政彥有犯意
聯絡及行為分擔，亦有理由不備及不適用證據法則之違法。(四)、
甲○○、曾友明在調查站非唯未供稱有與乙○○共同謀議，反指
稱沈政彥及工作站主任黃現服等人對於砍伐區○○○路等均知情
，原判決對此有利乙○○之事證竟割裂採用一部分為判決之基礎
，對有利乙○○之部分恝置不論，理由自嫌欠備。而沈政彥在調
查站陳稱曾友明多次找其協商，其有受課長林金全及丙○○壓力
，嗣並研商讓乙○○一人承擔全部責任，由大家共同出資一百萬
元（新台幣，下同）負責乙○○安家等語。則沈政彥登載不實之
犯意，僅係基於其個人意思為之，乙○○絲毫未牽涉其中。而原
判決既認乙○○並無犯罪所得，則乙○○已缺乏圖利罪須具「因
而獲利」之構成要件。依證人柯衖之陳述，乙○○於八十三年五
月案發之前，均未接受台灣省農林廳林務局加強處分作業林班監
督管理要點之相關法令講習，何來具體事證足證乙○○明知此一
法令內容卻故意違背？原判決未詳加認定，遽論乙○○共同行使
公務員登載不實公文書及公務員圖利罪刑，自非適法云云。上訴
人丙○○上訴意旨略稱：(一)、六十九林班地之「砍伐區」係由曾
友明單獨申請後，再夥同甲○○、乙○○事先界定，丙○○全然
不知亦未參與。「採運許可證」始終由曾友明申請後保管，其與
甲○○等人完成「砍伐區」後，再親自帶丙○○到現場察看，當
時界木上有鋼印，故丙○○主觀上確信及客觀上認識，經林務局
許可完成之「砍伐區」並無不法情事，可以買受，始訂定買賣契
約書。原判決認丙○○與曾友明、甲○○、乙○○彼此間有犯意
聯絡，似過於武斷，而有調查未盡之違法。又丙○○知悉曾友明
取得之砍伐許可證記載面積為一‧一二公頃，主觀認識即為一‧
一二公頃，並非後來查證之不法砍伐面積四‧五八公頃，蓋當時
現場森林茂密，實無法得知許可證範圍與「砍伐區」範圍有何差
異，是丙○○確信已完成之「砍伐區」界木清楚，並無不妥之處
，而以一百二十五萬元買受，可證實無竊盜林木之不法意圖。且
曾友明負責僱工砍伐，丙○○僅定期上山發放工資，原判決謂丙
○○任由曾友明指示工人砍伐，而與之有犯意聯絡及行為分擔，
自有判決不載理由之違法。況丙○○主觀認識自己買受經林務局
核准完成之「砍伐區」內面積一‧一二公頃之林木，客觀上已運
送交付之材積五七‧一九立方公尺，並未逾核准砍伐之材積，縱
認本件係竊取森林主產物，參照證人謝佳福及曾友明之證言，丙
○○既僅上山發放工資，而無贓物之認識，應不構成贓物罪，原
判決認丙○○共同連續搬運贓物，似有用法違誤。(二)、「林坤益
等人之報告書」及「屏東林管處覆函」係針對具體個案所製作，
並無例行性，且該等報告並非經常處於可受公開檢查狀態下之文
書，均無從由法院依直接及言詞審理方式加以調查，應無證據能
力，不得作為證據。曾友明僱請工人砍伐，兩次共交付材積五七
‧一九立方公尺，由林廷義負責放行查驗，尚未超過曾友明經核
准砍伐之數量，有屏東林管處八十三年七月一日及十五日屏政字
第一○六一五號及第一一一八四號函可證，然原審漏未審酌，反
依無證據能力之「林坤益等人之報告書」及「屏東林管處覆函」
為論斷丙○○有前揭犯行之證據資料，不唯有調查未盡之違誤，
且捨交互詰問制度，亦有違直接審理與言詞審理原則云云。
惟查：原判決綜合全案證據資料，本於事實審法院職權推理之作
用，認定上訴人乙○○確有共同圖利曾友明、丙○○，使盜伐承
租區外林木之犯行；暨丙○○確有與曾友明僱工盜伐核准砍伐區
以外之林木並使用車輛搬運之犯行。因而撤銷第一審關於乙○○
、丙○○部分之判決，依牽連犯從一重改判論處乙○○共同依據
法令從事公務之人員，對於主管之事務，明知違背法令，直接圖
私人不法利益，因而獲得利益罪刑（處有期徒刑三年，褫奪公權
二年）；改判論處丙○○共同連續為搬運贓物，使用車輛，僱使
他人竊取森林主產物罪刑（處有期徒刑一年）。已詳細說明其採
證認事之理由，對「林坤益等人之報告書」、「屏東林管處之覆
函」，如何之具有證據能力，復已詳加說明，所為論斷，亦均有
卷證資料可資覆按。上訴意旨對原審之論斷，究有何違背經驗法
則或論理法則之違法情形，並未依據卷內資料，為具體之指摘。
且查：(一)、乙○○在調查站詢問時自承：「八十一年調回六龜站
桃源分站擔任六十九林班地巡山員」（見偵查卷第二○四頁）；
而六龜工作站巡山員柯衖於原審第一次更審中經訊以：「（招考
）進去後，巡山員該做何事是否有手冊等，或是指示其他注意事
項？」時，證稱：「有的，剛進去時有人指導，工作站的林木界
址、材積如何算、貴重樹木在何處等，前輩也都會教。至於山林
面積等大致情況，也都大約瞭解，我們可以大約知道林地面積等
，但實際確切的面積，還是要測量」等語（見更(一)卷(一)第一七二
頁）。則原判決據以判斷：「被告乙○○於八十三年五月九、十
日前往上開六十九林班地勘測時，其已擔任該林班地巡山員達二
年之久，衡諸常情，被告乙○○對於該林班地之大略位置及面積
，均應知悉」、「曾友明申請砍伐之區域係一‧一二公頃，被告
乙○○攜帶記載面積一‧一二公頃及所在位置之申請砍伐區域位
置圖前往勘測現場，其竟在申請區域之東北方釘定面積廣達四‧
五八公頃之界木，誤差達三倍之多，又在甲○○繪製五十公尺卡
車路東南方釘定長達七五○公尺（應係七三○公尺之誤載）之卡
車路，核與原定之一○○公尺卡車路差距達六倍多，以被告乙○
○具備六十九林班地巡山員二年之資歷而言，其對於上開差異情
形應無可能全然不知情，被告乙○○應知所釘定之砍伐區○○○
○○路界木之位置、範圍均與其所繪製之實測圖草稿不符，殆無
疑義」（見原判決第十四頁末四行、第十五頁第七至十六行），
自係本於卷存證據而為推理，於證據法則要屬無悖。又綜觀更(二)
審全卷，並無乙○○主張其接任上開林班地巡山員甫半年，並請
求向六龜工作站函查調派之確實時間及應為如何調查之資料，竟
於原審判決後，上訴於第三審之法律審時，方指摘原審未向六龜
工作站函查其接任六十九林班地巡山員之時間為違背法令，顯非
依據卷內資料而為指摘；況原審審判期日，審判長於行言詞辯論
前，詢以「尚有何證據請求調查？」時，乙○○及其辯護人亦均
答稱：「無」，經記明筆錄在卷（見更(二)卷(二)第一九九頁、卷(三)
第四三頁），則原審對此未再為無益之調查，自亦無應於審判期
日調查之證據未予調查或判決理由不備之違法可言。再者，乙○
○除自白八十三年五月九日與甲○○、曾友明等人在六十九林班
地測量時，其未實際施測，僅依甲○○之指示釘立砍伐區範圍之
界木等情外，在調查站經詢以：「為何未依圖對卡車路開發位置
確實監工？」時，供稱：「我未照圖監工，七三○公尺卡車路是
我隨曾友明所設定之路線打印開路」（見偵查卷第二○九頁）；
復在原審第一次更審時，自承其「曾於八十三年六月下旬、七月
中旬、八月下旬、九月上旬先後七次至現場巡視，並發現被告曾
友明有違規砍伐卡車路長達七三○公尺之行為等事實」（見原判
決第二十頁第十三至十七行）。則其就曾友明在上開卡車路及曾
友明、丙○○在核准砍伐區域一‧一二公頃位置之東北方盜伐遠
較申請面積多達三倍之四‧五八公頃範圍內林木，實難諉為不知
，乃竟未依林務局加強處分作業林班監督管理要點第十四條、第
十五條之規定，立即以書面報告六龜工作站依法處理，則原審依
憑上開事證及全案其餘卷證資料為斟酌取捨，據以認定乙○○係
就其主管之六十九林班地巡山防止盜伐之事務，共同與甲○○直
接圖利曾友明等，使之得以盜伐竊取該林班地內之森林主產物，
已於判決理由內予以闡明。此項證據之取捨，按之刑事訴訟法第
一百五十五條第一項之規定，本屬於事實審法院之自由判斷。茲
乙○○上訴意旨就原審此部分之論斷，既亦未依據卷內資料，具
體指摘有何違背法令，徒就原判決已說明論斷之事項，以己意再
為爭執，殊非得據為合法上訴第三審之理由。而原判決既認定乙
○○係就其主管之事務與甲○○共同不法圖利曾友明等，是否因
而獲得利益，自應以曾友明等有無不法利得為判斷之基準，乙○
○上訴意旨，遽以其並無犯罪所得，即謂與圖利罪之構成要件不
符云云，要非依卷證資料執為指摘之適法第三審上訴理由。至乙
○○於本件行為前有無參加林務局加強處分作業林班監督管理要
點之相關法令講習，俱不影響上開業於七十五年十一月二十六日
林政字第三九七三七號函發布之監督管理要點課予巡山員就其林
班內發現有違規不法情事，「應立即以書面報告工作站依法處理
」之法定職責。況乙○○在調查站詢問時，亦自承「巡山員工作
內容有負責巡視林班是否有失火、盜伐，造林、砍雜草監工及林
班砍伐之監伐及每木調查表之填寫及填寫採伐地林況調查表」（
見偵查卷第二○四頁），益徵其就巡山員之法定職掌知之甚詳，
則其上訴意旨指稱不知上開法令內容，非故意違背云云，核屬單
純之事實爭辯，依首揭說明，亦非上訴第三審之適法理由。(二)、
丙○○在調查站經詢以：「你拿到砍伐許可證時是否知道核准砍
伐面積與界木面積不符，你如何處理？」時，供稱：「曾友明拿
到砍伐許可證時通知我去付款，我才在曾某處看砍伐許可證，上
面填寫面積為一‧一二公頃，……」（見偵查卷第六八頁）；嗣
在原審第一次更審時，經訊以：「許可證何時交給你的？」時，
自承：「八十三年六月左右，看現場時，被告曾友明還沒有拿許
可證給我看過，是後來才取得的。我們在通知繳稅時，才簽約的
，簽約後沒有幾天，就拿到許可證了，拿到許可證之後，才開工
」（見更(一)卷(二)第三一一頁）各等語。則原審據以論斷「以被告
丙○○從事木材業數十年之經驗，應可輕易判斷其看過之上開砍
伐區現場界木之範圍與採運許可證所載之一‧一二公頃差距甚大
而明顯不符，被告丙○○對於其向被告曾友明購買之林班地砍伐
區並非核准區域，應有所認識」（見原判決第十八頁第二二至二
六行），暨「其已知砍伐區之範圍與許可證上所載不符，竟任由
被告曾友明指示工人砍伐，則被告丙○○、曾友明二人就僱工砍
伐非核准砍伐區林木之犯行，顯然具有共同意圖為自己不法所有
盜伐非核准砍伐區林木之犯意聯絡及行為分擔甚明」（見原判決
第十九頁第四至九行），與經驗法則自屬無悖。丙○○上訴意旨
就原判決此部分論斷及據此所適用之法律，究有何違背實體法或
程序法之處，既未依卷內訴訟資料具體指摘，仍執陳詞，徒以「
採運許可證」係由曾友明保管，界木上有鋼印，其主觀確信及客
觀認識無法得知許可證與砍伐區之範圍有何差異云云，據以指摘
原判決違法，係以自己片面之說詞，對原審採證認事之適法職權
行使，並已於理由內說明之事項，漫事指摘，自非適法之第三審
上訴理由。又原判決係認定被盜伐之林木「其中經丙○○向六龜
工作站辦理交付有案而使用車輛搬出之贓物材積為五七‧一九立
方公尺，未經交付而使用車輛搬出之贓物材積為二七三‧二○立
方公尺，尚未搬出之材積為三三五‧七六立方公尺」（見原判決
第六頁第二一至二四行），並於理由中詳加論敘所憑之依據（見
原判決第十九頁末九行至次頁第十行）。丙○○上訴意旨僅以其
經放行而運送交付之材積五七‧一九立方公尺，即謂未逾曾友明
經核准砍伐之材積數量，自無贓物之認識云云，據以指摘原判決
違法，即顯非依據卷證資料執為指摘，殊非得據為上訴第三審之
合法理由。(三)、乙○○、丙○○其餘上訴意旨所執各詞，原判決
或已在理由中論斷綦詳，並無上訴意旨所指之違法情形；或係以
自己主觀之說詞，就原審採證認事之職權行使或與犯罪構成要件
無涉之枝節漫為單純之事實上爭辯，依首開說明，亦難認係適法
之第三審上訴理由。其等上訴違背法律上之程式，均應予駁回。
據上論結，應依刑事訴訟法第三百九十七條、第四百零一條、第
三百九十五條前段，判決如主文。
中　　華　　民　　國　九十六　年　　七　　月　 十二 　日
                      最高法院刑事第十庭
                          審判長法官  謝　俊　雄
                                法官  陳　世　雄
                                法官  魏　新　和
                                法官  吳　信　銘
                                法官  徐　文　亮
      本件正本證明與原本無異
                                      書  記  官
中　　華　　民　　國　九十六　年　　七　　月　 十七　 日
                                                      Ｅ
